【裁判字號】    95,易,2043
【裁判日期】    951227
【裁判案由】    詐欺
【裁判全文】
臺灣臺北地方法院刑事判決              95年度易字第2043號
公  訴  人  臺灣臺北地方法院檢察署檢察官
被      告  丙○○
上列被告因詐欺案件，經檢察官提起公訴（九十五年度偵緝字第
一九九八號），本院判決如下：
    主  文
丙○○幫助共同連續意圖為自己不法之所有，以詐術使人將本人
之物交付，處拘役伍拾日，如易科罰金，以銀元參佰元即新台幣
玖佰元折算壹日。
    事  實
一、丙○○於民國九十四年五月間並無工作，因乏經濟來源，明
    知申請帳戶使用係輕而易舉之事，一般人無故取得他人金融
    帳戶使用之行徑常與財產犯罪之需要密切相關，而可預見該
    名不自行申辦帳戶使用反四處蒐集他人存摺之人，可能係遂
    行不法所有意圖用以詐騙他人，又對於提供帳戶予他人使用
    雖無必引發他人萌生犯罪之確信，但仍以縱若有人持以犯罪
    亦不違反其本意，而基於幫助詐欺集團向他人詐取財物之犯
    意，於九十四年五月十七日晚間某時將其所開立並申請補發
    之臺北富邦商業銀行吉林分行（下稱臺北銀行）00000
    0000000號、中國信託商業銀行（下稱中國信託銀行
    ）0000000000000000號帳戶之存摺、提款
    卡、印章及密碼交予真實姓名年籍不詳自稱「甲○○」之成
    年男子，藉此幫助「甲○○」及其所屬詐騙集團達其向他人
    詐取財物之目的。嗣「甲○○」及所屬詐騙集團成員乃基於
    為自己不法所有之共同概括犯意聯絡，而為下列詐欺犯行：
    (一)乙○○因上網標購電腦零件而於九十四年五月十八日晚上
    十一時三十五分許（起訴書誤載為晚上九時三十五分許）接
    收上開詐騙集團以賣方名義自dddwe422@yahoo.com.tw（起
    訴書誤載為dddewe422@yahoo.com.tw）發出之交易確認電子
    郵件告知其在雅虎奇摩拍賣網站標購電腦零件已經得標，乙○○誤認該電子郵件為真正賣家所發出之得標確認信，乃陷
    於錯誤，並依指示將貨款新臺幣（下同）四千元匯入丙○○
    上開臺北銀行帳戶，乙○○於匯款後收到真正賣家所寄發之
    交易確認信，並向雅虎網站求證後始知受騙。(二)九十四年五
    月十九日，丁○○依詐騙集團所刊登色情小廣告上之電話撥
    打後，而陷於錯誤依指示分別於同年月日二十三時九分及二
    十三時十一分將一萬八千元及二千元現金匯至丙○○上開中
    國信託銀行帳戶，惟匯款後即無法聯絡色情小廣告上之人員
    ，始知受騙。
二、案經桃園縣政府警察局大園分局報告臺灣桃園地方法院檢察
    署檢察官呈請臺灣高等法院檢察署令轉臺灣臺北地方法院檢
    察署偵查起訴。
    理  由
一、訊據被告丙○○對於曾於上開時間申請補發臺北銀行第00
    0000000000號帳戶、中國信託銀行第00000
    00000000000號帳戶，並於九十四年五月十七日
    將前開二銀行帳戶存摺、提款卡、印章及密碼交給「甲○○
    」等情雖不否認，惟矢口否認有何幫助詐欺犯行，辯稱：是
    因為想要辦信用貸款，所以依報紙廣告與「甲○○」聯繫，
    「甲○○」向其宣稱可代為美化存摺帳戶之內容，以便順利
    向銀行申請信用貸款，其因聽信「甲○○」所言而將上開臺
    北銀行、中國信託銀行帳戶存摺、提款卡、印章及密碼交給
    「甲○○」，不知「甲○○」會將帳戶拿去供詐騙之用云云
    。
二、經查：
  (一)臺北銀行第000000000000號帳戶及中國信託銀
    行第0000000000000000號帳戶均為被告所
    開立，並於九十四年五月十七日申請遺失補發存摺、提款卡
    （後者並申請補發印鑑），且於同年月十八日、十九日（二
    筆）分別有四千元、一萬八千元、二千元等金額之轉帳、存
    款記錄，為被告所不否認（見本院九十五年十一月二十二日
    審判筆錄第二頁），並有臺北銀行九十五年十一月二日北富
    銀吉字第九五六０００九八００號函檢附之0000000
    00000號帳戶開戶基本資料暨印鑑卡、各類存款歷史對
    帳單、金融卡申請/掛失補發/換發/停用/啟用申請書暨約定
    書、中國信託銀行九十五年十一月九日中信銀集作字第九五
    八一三二二一００二六號函檢附之各項掛失止付、更換、查
    詢暨終止使用申請書、新補發印鑑卡、晶片卡各項業務申請
    書、歷史交易查詢報表等在卷可稽（附本院卷），堪信為真
    。
  (二)又被害人乙○○於雅虎奇摩拍賣網站標購電腦零件，因誤信
    不詳姓名年籍之人假借賣方名義以dddwe422@yahoo.com.tw
    之電子信箱向其發出之交易確認信為真正賣家所發出之得標
    確認信，遂依指示於九十四年五月十八日晚上十一時三十五
    分許將貨款四千元匯入被告上開臺北銀行帳戶；而被害人丁○○則因撥打色情廣告上刊登電話後誤信而依指示分別於九
    十四年五月十九日二十三時九分及二十三時十一分匯款一萬
    八千元及二千元至被告上開中國信託銀行帳戶，其後前開二
    帳戶內轉入之款項隨即遭提領一空等情，亦分據被害人乙○○、丁○○於警詢及偵查中詳述在卷（見臺灣桃園地方法院
    檢察署九十五年度偵字第一五０七號偵查卷第六至七、五五
    至五六頁、本院卷），並有雅虎奇摩電子信件四封、被害人
    乙○○轉帳之中華郵政公司自動櫃員機交易明細表、上開臺
    北銀行各類存款歷史對帳單、被害人丁○○存款之中國信託
    銀行客戶交易明細表二紙、上開中國信託銀行歷史交易查詢
    報表附卷可參（見第一五０七號偵查卷第十二至二四頁、本
    院卷），被告對上開被害人乙○○、丁○○於警詢及偵查中
    陳述之證據能力亦無意見（見本院九十五年十一月二十二日
    審判筆錄第二頁），是被害人乙○○、丁○○確實因受詐騙
    集團之施用詐術而陷於錯誤，將其等銀行帳戶之款項轉帳或
    存入被告於臺北銀行第000000000000號帳戶、
    中國信託銀行第0000000000000000號帳戶
    中，且依被告該二帳戶交易明細以觀，被害人乙○○、丁○○將上開款項轉入被告帳戶後隨即遭詐騙集團以金融卡跨行
    提款而提領一空，該「甲○○」所屬詐騙集團確有共同連續
    詐欺犯行無誤。
  (三)被告雖辯稱其於九十四年五月十七日將上開二帳戶之存摺、
    提款卡、印章及密碼交付「甲○○」，係「甲○○」向其宣
    稱可代為美化該二帳戶之內容並整合信用，藉此向銀行申請
    信用貸款云云，惟向銀行貸款不論是以物品擔保或以信用擔
    保，勢必提供一定保證（如不動產、穩定工作之收入等等）
    供銀行評估其信用情形及核准貸予之款項，而被告自承其因
    辦理大眾銀行現金卡而積欠銀行二萬元乙節（見本院九十五
    年十二月十三日審判筆錄第三頁），亦即其於生活中已有與
    銀行往來之經驗，對上開常理不得謂為不知，然其坦承當時
    並沒有工作，且積欠銀行現金卡債務，也沒有提供任何信用
    資料給「甲○○」等詞（見本院九十五年十月十一日準備程
    序筆錄第二頁、九十五年十二月十三日審判筆錄第三頁），
    則單憑存摺，如何整合信用、美化帳目，使銀行信其有資力
    ？況被告所稱向其收取帳戶存摺等物之「甲○○」，經本院
    合法傳喚、拘提均未到庭，更難信被告前開辯解屬實。
  (四)再被告就其上開二帳戶交付予「甲○○」之時間忽而說九十
    四年五月十六日，然後五月十七日去銀行掛失云云（見本院
    九十五年十一月十一日準備程序筆錄第三頁、九十五年十月
    二十五日審判筆錄第二頁），忽而又說是因為找不到銀行存
    摺，所以先去銀行掛失取得新存摺後再將新的存摺、提款卡
    交給「甲○○」，臺北富邦銀行則是新開戶的存摺云云（見
    本院九十五年十月二十五日審判筆錄第二、三頁），前後說
    詞不一。被告另又稱係於九十四年五月十七日晚上將上開帳
    戶存摺等物交付「甲○○」（見本院九十五年十一月二十二
    日審判筆錄第三頁），嗣經本院提示上開二銀行交易明細表
    ，向其詢問為何在交付存摺當天又有提領現金之情時，隨即
    辯以並沒有提領現金。嗣經本院再次函詢上開二帳戶於九十
    四年五月十七日提領現金之確實時間，確認前開中國信託帳
    戶於九十四年五月十七日晚間十八時三十九分十二秒有提領
    現金二千元、同日二十一時二十四分三十秒時有提領現金二
    百元，臺北銀行帳戶則於同日晚間二十一時二十五分四十六
    秒提領現金一百元，有中國信託銀行九十五年十二月一日中
    信銀集中作業字第九五八一三二二一０七二０函、臺北銀行
    九十五年十二月七日北富銀吉字第九五六００一一五００號
    函附卷可參，並提示予被告後，其旋再改稱交付時間應為九
    十四年五月十七日下午三、四點云云（見本院九十五年十二
    月十三日審判筆錄第二頁），顯見被告僅係察覺本院證據調
    查之內容而不斷變更其辯解，是其所為辯詞，更難採信。
  (五)而依前開二帳戶交易明細及銀行函覆內容，若被告稱「甲○○」拿取其存摺是要做資金進出以美化帳目等語屬實，為何
    在交付上開帳戶存摺等物予「甲○○」之前，又要先將上開
    二存摺帳戶內之金額提領至均僅餘個位數字金額？再者，被
    告前開二帳戶於九十四年間僅有九十四年五月十七日該次之
    掛失補發紀錄，有臺北銀行九十五年十一月二日北富銀吉字
    第九五六０００九八００號函、中國信託銀行九十五年十一
    月九日中信銀集作0000000000二六號函在卷可參
    ，若被告於九十四年五月十七日翌日因「甲○○」打電話要
    求其先給付一萬元手續費時已生疑義，並四處探詢「甲○○
    」之年籍資料（見本院九十五年十月十一日準備程序筆錄第
    二頁），則其為何不迅速前往銀行掛失存摺？益見被告辯以
    為申辦信用貸款而將帳戶存摺等物交付「甲○○」，顯與常
    情不符，不足可採。
  (六)末查，於金融機構開設帳戶，請領存摺及金融卡，係針對個
    人身分之社會信用而予以資金流通，具有強烈之屬人性格，
    而金融帳戶作為個人理財之工具，申請開設並無任何特殊之
    限制，一般民眾皆得以存入最低開戶金額之方式申請取得，
    且同一人均得在不同之金融機構申請數個存款帳戶使用，此
    乃眾所週知之事實，是依一般人之社會經驗，若遇不熟識之
    人四處向他人蒐集金融帳戶使用，乃甚為怪異之事，衡情，
    提供帳戶之人對於該等帳戶是否係供合法使用，絕無不起疑
    心之理。本件被告所陳收受上開帳戶存摺等物之「甲○○」
    年籍資料，經本院傳喚、拘提未果，且其亦自陳係依據報紙
    上所刊登之貸款廣告而找到「甲○○」（見本院九十五年十
    一月二十二日審判筆錄第三頁），顯見「甲○○」係刊登廣
    告以蒐集帳戶之人，該「甲○○」之人顯然有不欲人知之隱
    情。且如上述，若係合法申辦信用貸款，又豈有完全不需擔
    保或信用資料之理？況以今日社會，利用電話通知退稅、以
    手機簡訊、寄送得獎通知等手段詐財之事，迭有所聞，被告
    對此應無不知之理，其對於「甲○○」可能利用他人帳戶做
    為其詐欺取財，使偵查機關不易偵查，事前應足以預見，其
    將銀行之存摺、提款卡、印章及密碼交給「甲○○」使用，
    顯有容認犯罪事實發生之本意，被告辯稱並未販賣或提供帳
    戶予他人作為犯罪之用云云，更係詭辯之詞，不足採信。
  (七)綜上所述，被告有幫助「甲○○」所屬詐騙集團利用其金融
    機構帳戶詐欺之不確定故意及行為甚明。本件事證明確，被
    告幫助共同連續詐欺取財犯行洵堪認定。
三、查刑法部分條文業於九十四年二月二日公布，於被告行為後
    之九十五年七月一日施行，其中刪除刑法第五十六條，修正
    第二條、第二十五條、第二十六條、第二十八條、第三十三
    條、第五十五條規定。按行為後法律有變更者，適用行為時
    之法律，但行為後之法律有利於行為人者，適用最有利於行
    為人之法律，現行刑法第二條第一項定有明文。此條規定乃
    與刑法第一條罪刑法定主義契合，而貫徹法律禁止溯及既往
    原則，係規範行為後法律變更所生新舊法律比較適用之準據
    法，是刑法第二條本身雖經修正，但其既屬適用法律之準據
    法，本身尚無比較新舊法之問題，應一律適用裁判時之現行
    刑法第二條規定以決定適用之刑罰法律，先予說明。又以本
    次刑法修正之比較新舊法，應就罪刑有關之共犯、未遂犯、
    想像競合犯、牽連犯、連續犯、結合犯，以及累犯加重、自
    首減輕暨其他法定加減原因與加減例等一切情形，綜其全部
    罪刑之結果而為比較，有最高法院九十五年五月二十三日九
    十五年度第八次刑庭會議決議意旨可資參照。經綜合比較如
    附表所示修正前後之規定，認以修正前之刑法有利於被告，
    依現行刑法第二條第一項前段，應整體適用修正前刑法之規
    定。另按幫助犯之成立，主觀上行為人須有幫助故意，客觀
    上須有幫助行為，亦即需對於犯罪與正犯有共同之認識，而
    以幫助之意思，對於正犯資以助力，而未參與實施犯罪之行
    為者而言，最高法院七十五年度台上字第一五０九號、八十
    八年度台上字第一二七０號判決意旨均同此見解。是核被告
    將所有上開臺北銀行、中國信託銀行帳戶（含存摺、提款卡
    、印章及密碼）提供予「甲○○」之人及所屬詐騙集團，供
    其等詐騙被害人財物，其顯係基於幫助他人詐取財物之犯意
    ，且所為提供銀行存摺、提款卡、印章及密碼予他人之行為
    ，亦屬刑法詐欺罪構成要件以外之行為，被告既以幫助他人
    犯罪之意思而參與犯罪構成要件以外之行為，自應成立刑法
    第三百三十九條第一項詐欺取財罪之幫助犯，是核被告所為
    ，係犯修正前刑法第三百三十九條第一項、第三十條第一項
    之幫助詐欺罪，並應依修正前刑法第三十條第二項之規定，
    按正犯之刑減輕之。又「甲○○」及所屬詐騙集團等人間就
    上開詐欺犯行，有犯意聯絡及行為分擔，均為共同正犯，且
    各次詐欺犯行間，時間緊接，觸犯構成要件相同之罪，亦為
    修正前刑法第五十六條之連續犯，均附此說明。爰審酌被告
    前曾因案件經判決，有臺灣高等法院被告全國前案紀錄表可
    參，犯罪後未坦承犯行，且其所為助長詐騙集團之猖獗，影
    響社會正常交易安全，增加被害人尋求救濟之困難，並使犯
    罪之追查趨於複雜，危害社會情節甚鉅等一切情狀，量處如
    主文所示之刑。被告行為時之刑法第四十一條第一項前段規
    定：「犯最重本刑為五年以下有期徒刑以下之刑之罪，而受
    六個月以下有期徒刑或拘役之宣告，因身體、教育、職業、
    家庭之關係或其他正當事由，執行顯有困難者，得以一元以
    上三元以下折算一日，易科罰金。」，又被告行為時之易科
    罰金折算標準，修正前罰金罰鍰提高標準條例第二條前段（
    現已刪除）規定，就其原定數額提高為一百倍折算一日，則
    被告行為時之易科罰金折算標準，應以銀元三百元折算一日
    ，經折算為新臺幣後，應以新臺幣九百元折算為一日。惟九
    十五年七月一日修正公布施行之刑法第四十一條第一項前段
    則規定：「犯最重本刑為五年以下有期徒刑以下之刑之罪，
    而受六個月以下有期徒刑或拘役之宣告者，得以新臺幣一千
    元、二千元或三千元折算一日，易科罰金。」，比較修正前
    後之易科罰金折算標準，以九十五年七月一日修正公布施行
    前之規定，較有利於被告，亦應適用修正前刑法第四十一條
    第一項前段規定，定其折算標準。
四、被害人丁○○遭詐騙部分雖未據檢察官起訴，然與起訴後經
    本院認定有罪部分有裁判上一罪關係，為起訴效力所及，並
    據檢察官以補充理由書補充，本院自得併予審酌，附此說明
    。
據上論斷，應依刑事訴訟法第二百九十九條第一項前段，現行刑
法第二條第一項前段，修正前刑法第三百三十九條第一項、第三
十條第一項、第二項、第四十一條第一項前段，修正前罰金罰鍰
提高標準條例第一條前段、第二條，現行法規所定貨幣單位折算
新台幣條例第二條，判決如主文。
本案經檢察官侯靜雯到庭執行職務
中    華    民    國    95    年    12    月    27    日
                  刑事第四庭    審判長法  官  劉慧芬
                                      法  官  李桂英
                                      法  官  黎惠萍
上正本證明與原本無異。
如不服本判決，應於判決送達後10日內向本院提出上訴狀（應抄
附繕本）。告訴人或被害人如對於本判決不服者，應具備理由請
求檢察官上訴，其上訴期間之計算係以檢察官收受判決正本之日
期為準。
                                      書記官  楊麗娟
中    華    民    國    95    年    12    月    27    日
附錄本案論罪科刑法條全文
修正前刑法第三百三十九條第一項
中華民國刑法第三百三十九條
（普通詐欺罪）
意圖為自己或第三人不法之所有，以詐術使人將本人或第三人之
物交付者，處五年以下有期徒刑、拘役或科或併科一千元以下罰
金。
以前項方法得財產上不法之利益或使第三人得之者，亦同。
前二項之未遂犯罰之。
附表：
┌────────┬────────┬────────┬────────┐
│規定名稱        │修正前規定      │修正後規定      │新舊法個別比較結│
│                │                │                │論與理由        │
├────────┼────────┼────────┼────────┤
│刑法第三百三十九│法定刑中罰金數額│依刑法施行法第一│舊法較有利於被告│
│第一項          │以銀元計算。    │條之一規定，法定│，適用舊法（仍依│
│                │提高法定刑中罰金│刑中罰金數額改以│罰金罰鍰提高標準│
│                │數額二倍至十倍。│新臺幣計算。    │條例第一條規定提│
│                │刑法第三十三條第│提高法定刑中罰金│高法定刑中罰金數│
│                │五款規定罰金部分│數額至三十倍。  │額十倍）。      │
│                │得處銀元一元即新│刑法第三十三條第│                │
│                │台幣三元以上。  │五款規定罰金部分│                │
│                │                │得處新台幣一千元│                │
│                │                │以上。          │                │
├────────┼────────┼────────┼────────┤
│刑法第三十條    │幫助他人犯罪者，│幫助他人實行犯罪│適用舊法。      │
│幫助犯          │為從犯。雖他人不│行為者，為幫助犯│本件事實，於新舊│
│                │知幫助之情者，亦│。雖他人不知幫助│法均構成幫助犯，│
│                │同。            │之情者，亦同。  │且均得減輕其刑，│
│                │從犯之處罰，得按│幫助犯之處罰，得│新法並無較有利於│
│                │正犯之刑減輕之。│按正犯之刑減輕之│被告。          │
│                │                │。              │                │
└────────┴────────┴────────┴────────┘


司法院資訊處製作；財團法人民間司法改革基金會備份。
